【裁判字號】    96,再易,21
【裁判日期】    970414
【裁判案由】    確認支票債權不存在
【裁判全文】
臺灣臺中地方法院民事判決              96年度再易字第21號
再審原告    甲○○
再審被告    乙○○
            丙○○
上  二  人
訴訟代理人  張慶宗  律師
上列當事人間確認支票債權不存在事件，再審原告對於民國96年
9月21日本院96年度簡上字第149號確定判決提起再審之訴，本院
不經言詞辯論，判決如下：
    主      文
再審之訴駁回。
再審訴訟費用由再審原告負擔。
    理  由
一、按再審之訴，應於30日之不變期間內提起。前項期間，自判
    決確定時起算。判決於送達前確定者，自送達時起算，民事
    訴訟法第500條第1項、第2項定有明文。查本院96年度簡上
    字第149號民事確定判決（以下簡稱原確定判決）係於民國9
    6年10月1日送達再審原告，此有附於該案卷宗之送達證書可
    稽。而再審原告係於96年10月18日對原確定判決提起本件再
    審之訴，亦有再審原告提出之再審訴狀上本院收狀日期戳可
    證，是其提起本件再審尚未逾30日之不變期間，程序上係屬
    合法，先予敘明。
二、再審原告主張：再審被告乙○○於92年5月26日向訴外人即
    再審原告之母親王關桂薇承租門牌號碼臺中市○○○路106
    號房屋1、2樓（以下簡稱系爭房屋），約定租賃期間自92年
    6月1日起至96年5月31日止，租金每年新臺幣（下同）100萬
    元，每年6月1日前給付1年份之租金。再審被告乙○○為給
    付第3年之租金，即囑（委託）再審被告丙○○簽發如附表
    所示5張支票（以下簡稱系爭支票）及另一張面額17萬元支
    票，因王關桂薇已將租金債權讓與再審原告，再審被告丙○
    ○乃於94年6月14日將系爭支票受款人填載為再審原告，並
    交付之。後因王關桂薇積欠營業稅款，系爭房屋遭法務部行
    政執行署查封拍賣，於94年8月5日由訴外人羅文雄、羅李員
    拍得，拍賣程序並無除去系爭房屋之租賃關係，拍定人應繼
    受該租賃關係。再審被告乙○○遂於95年1月5日訴請再審原
    告返還系爭支票，本院以95年度訴字第201號判決駁回其訴
    ，再審被告乙○○不服提起上訴，經臺灣高等法院臺中分院
    95年度上字第374號判決駁回上訴確定（以下簡稱返還系爭
    支票訴訟）。再審被告又於96年1月23日提起本訴，本院簡
    易庭以96年度中簡字第1259號判決駁回其訴，再審被告提起
    上訴，本院以96年度簡上字第149號認部分上訴有理由而為
    再審原告敗訴判決確定在案。惟原確定判決有下述適用法規
    顯有錯誤之再審理由：
（一）再審被告乙○○前於95年1月5日所提返還系爭支票訴訟，
      業經台灣高等法院臺中分院以再審被告乙○○就系爭支票
      已無任何權利可得主張為由，判決駁回其訴確定，而再審
      被告丙○○行使之權利亦為再審被告乙○○之權利，則再
      審被告嗣後再提起確認系爭支票債權不存在訴訟，實欠缺
      提起確認訴訟之確認利益；另再審被告乙○○並未在系爭
      支票上簽名，亦未曾轉手系爭支票，無被追索票款之風險
      ，依票據法第5條規定，本不負票據責任，而原確定判決
      竟不備理由以再審被告均有即受確認判決之法律上利益，
      則原確定判決除有不適用民事訴訟法第247條第1項規定之
      違法外，所為之實體判決亦與最高法院27年上字第316號
      判例有違，原確定判決適用法規即有不當。
（二）又支票之原因關係不存在或無效不影響票據上權利之行使
      ，惟原確定判決以再審被告乙○○因租賃關係給付租金支
      票與王關桂薇，而租賃關係已消滅，系爭支票之票據關係
      亦應隨同消滅，即悖於票據行為無因性，與票據法第5條
      規定及最高法院49年台上字第334號判例亦有違背。
（三）另再審被告乙○○與再審原告間非屬票據關係之直接前、
      後手，其不得執原因關係為抗辯；再審被告丙○○雖為票
      據上之直接前、後手關係，然其與再審原告間未存有原因
      關係，亦不得援引再審被告乙○○與王關桂薇之原因關係
      對抗再審原告，原確定判決以此為由判決再審原告部分敗
      訴，即與票據法第13條規定及最高法院47年台上字第1621
      號判例有違誤，且原確定判決就此事項均未說明理由，亦
      有判決不備理由之違法，爰依民事訴訟法第496條第1項第
      1款之規定，提起再審之訴等語。並聲明：1.原確定判決
      不利於再審原告之部分均廢棄。2.前項廢棄部分，再審被
      告所為之上訴駁回。3.再審及再審前之第一、二審訴訟費
      用由再審被告負擔。
三、本件未經言詞辯論，再審被告具狀陳稱：(一)判決不備理由，
    非屬適用法規顯有錯誤，再審原告據以提起再審之訴，顯無
    理由。(二)前返還系爭支票訴訟判決再審被告敗訴確定，僅認
    定返還系爭支票之請求權不存在，未就再審原告有權行使系
    爭支票之票據上權利為認定，故再審原告所述再審被告乙○
    ○就系爭支票無權利足資主張云云，即有違誤。況再審被告
    乙○○既屬系爭房屋之承租人，系爭支票屬再審被告丙○○
    為其簽發以支付租金，再審原告乙○○即就系爭支票具有法
    律上利害關係，而有提起訴訟之確認利益。(三)系爭支票發票
    人為再審被告丙○○，且其簽發後即直接交予再審原告，其
    與再審原告即屬票據直接前、後手關係，而其簽發系爭本票
    之原因既為再審被告乙○○支付對王關桂薇之租金債務，再
    審被告丙○○自得以此事由對抗再審原告，原確定判決認事
    用法並無違誤等語。並聲明：(一)再審之訴駁回。(二)再審訴訟
    費用由再審原告負擔。
四、本院判斷：
（一）按再審之訴顯無再審理由者，得不經言詞辯論，以判決駁
      回之，民事訴訟法第502條第2項定有明文。又對於確定之
      終局判決提起再審之訴，其訴訟程序之進行，須先審查再
      審之訴合法並有再審理由，始得進而為原訴訟事件之本案
      辯論裁判。
（二）復按確定判決適用法規顯有錯誤者，得以再審之訴對之聲
      明不服，民事訴訟法第496條第1項第1款固有明文。惟所
      謂「適用法規顯有錯誤」，係指確定判決所適用之法規，
      顯然不合於法律規定，或與司法院現尚有效及大法官會議
      之解釋，或現尚有效之判例顯有違反，或消極的不適用法
      規，顯然影響裁判者而言，並不包括判決不備理由、取捨
      證據失當、認定事實錯誤及在學說上諸說併存尚無法規判
      解可據致發生法律上見解歧異等情形在內（最高法院57年
      台上字第1091號判例、80年度台再字第64號、87年度台上
      字第1936號、90年度台再字第27號判決參照）。是再審原
      告以原確定判決不備理由作為再審之事由，顯與民事訴訟
      法第496條第1項第1款「適用法規顯有錯誤」之規定不符
      。
（三）又按確認法律關係之訴，非原告有即受確認判決之法律上
      利益者，不得提起之，民事訴訟法第247條第1項前段定有
      明文，又所謂即受確認判決之法律上利益，係指因法律關
      係之存否不明確，致原告在私法上之地位有受侵害之危險
      ，而此項危險得以對於被告之確認判決除去之者而言，故
      確認法律關係成立或不成立之訴，苟具備前開要件，即得
      謂有即受確認判決之法律上利益，縱其所求確認者為他人
      間之法律關係，亦非不得提起，最高法院著有42年台上字
      第1031號判例參照，是確認之訴，若係就為訴訟標的之權
      利或法律關係之成立或存在與否不明確而有爭執，認為有
      求確認判決之必要，亦所謂有即受確認判決之法律上利益
      時，即得提起，並以其利害關係相對立而有爭執該權利或
      法律關係之人為被告者，其當事人即為適格，殊不以該權
      利或法律關係之主體為限。至有無即受確認判決之法律上
      利益，則應依現實狀態而為判斷（最高法院76年度台上字
      第242號判決），本件再審原告主張再審被告乙○○前於
      返還系爭支票訴訟，法院認其就系爭支票已無任何權利可
      得主張為由，判決其敗訴確定，而再審被告丙○○行使之
      權利亦為再審被告乙○○之權利，則再審被告嗣後再提起
      確認系爭支票債權不存在訴訟，實欠缺提起確認訴訟之確
      認利益云云，然查，於返還系爭支票訴訟，法院係基於民
      法第425條「買賣不破租賃」法則，王關桂薇就預收系爭
      房屋未到期之租金，僅對於受讓房屋之人（即系爭房屋之
      拍定人）方屬不當得利，故僅認定再審被告乙○○不得依
      不當得利之法律關係請求返還系爭支票，至於再審被告乙
      ○○就系爭支票有無權利可得主張，則未論斷，是再審原
      告前開主張，尚有誤會。另系爭支票雖無再審被告乙○○
      之簽名，其本不負票據責任，然其為系爭房屋之承租人，
      負給付租金義務，其囑再審被告丙○○簽發系爭支票，直
      接交與再審原告，作為租金之交付，則持票人再審原告對
      於系爭支票之票據債權是否存在，攸關再審被告乙○○對
      王關桂薇之租金債務是否存在（即再審原告若得享有票據
      權利，即表示再審被告乙○○之租金債務存在；再審原告
      若不得享有票據權利，即表示再審被告乙○○之租金債務
      不存在），致再審被告乙○○在私法上之地位有受侵害之
      危險，而此項危險得以對於系爭支票之持票人即再審原告
      之確認判決除去之，故再審被告乙○○雖未於系爭支票簽
      名，仍有即受確認判決之法律上利益，原確定判決進而為
      實體判斷，自無不適用民事訴訟法第247條第1項規定之違
      法，亦無違最高法院27年上字第316號判例之情況。
（四）再按票據債務人（背書人）以其自己與執票人間所存抗辯
      之事由，對抗執票人，固為法之所許，然背書人以發票人
      與執票人間所存抗辯之事由，對抗執票人，則為支票為無
      因證券之性質所不容；又依票據法第10條（按即修正後第
      13條）之規定，票據債務人祇不得以自己與發票人或執票
      人之前手間所存抗辯之事由，對抗執票人，若以其自己與
      執票人間所存抗辯之事由資為對抗，則非法所不許。本件
      上訴人主張與被上訴人所訂購買香茅油之合約，已因香茅
      油輸出不能而歸於無效，則其開具之價金支票自亦毋庸兌
      現云云，此種直接抗辯能否能立，原審竟恝置不論，徒以
      被上訴人取得支票非出於惡意或詐欺，即謂上訴人不能主
      張免責自有未合，最高法院分別著有73年台上字第4364號
      判例、46年台上字第1835號判例參照。是票據固為文義證
      券及無因證券（即支票上之權利義務，悉依票上所載文義
      定之，與其基礎之原因關係各自獨立），然在授受當事人
      間如有得對抗之事由，仍非不得對抗，此觀票據法第13條
      上段之反面解釋而自明。本件再審原告係經王關桂薇之同
      意而收取租金，再審被告丙○○簽發系爭支票後即交予受
      款人即再審原告，故再審原告並非自王關桂薇受讓系爭支
      票等事實，為原確定判決所認定之事實，則再審被告丙○
      ○與再審原告係直接授受票據之人，自屬票據關係之直接
      前後手，並無疑義；再者，再審被告丙○○係受再審被告
      乙○○之託，簽發系爭支票清償再審被告乙○○對王關桂
      薇之租金債務，再審原告又係經王關桂薇同意收取租金而
      直接收受系爭支票之人，是系爭支票之原因關係為再審被
      告乙○○對王關桂薇之租金債務，再審被告丙○○自得執
      該原因關係對抗直接收受系爭支票之再審原告，故原確定
      判決符合前開判例意旨，且亦與票據為文義證券、無因證
      券及票據法第5條、第13條規定尚無違背，再審原告此部
      分之主張，亦有誤解。至再審被告乙○○提起本件訴訟之
      目的係在確認再審原告有無取得系爭支票票據權利，其縱
      非發票人，因再審原告係經王關桂薇同意收取租金而取得
      系爭支票之人，再審被告乙○○仍得舉其與王關桂薇間抗
      辯事由對抗再審原告，故原確定判決依此適用法規，亦屬
      正確妥適。從而，再審原告主張再審被告丙○○與其未存
      有原因關係；再審被告乙○○非系爭支票發票人，均不得
      援引原因關係抗辯，認原確定判決適用法規顯有錯誤云云
      ，並無足採。
五、綜上所述，原確定判決並無民事訴訟法第496條第1項第1款
    之再審事由，再審原告執上開理由提起本件再審之訴，指摘
    原確定判決不當並求予廢棄改判，顯無理由，爰依民事訴訟
    法第502條第2項之規定，不經言詞辯論，逕以判決駁回之。
六、據上論結，本件再審之訴顯無再審理由，爰依民事訴訟法第
    502條第2項、第78條，判決如主文。
中    華    民    國    97    年    4     月    14    日
                  民事第二庭    審判長  蔡王金全
                                法  官  涂秀玲
                                法  官  楊國精
以上正本係照原本作成。
本判決不得上訴。
中    華    民    國    97    年    4     月    14    日
                                    書記官
附表：
┌─┬────┬───┬────┬───┬─────────┐
│編│發 票 日│發票人│票面金額│票  號│付     款     人  │
│號│        │      │(新臺幣)│      │                  │
├─┼────┼───┼────┼───┼─────────┤
│1 │94.8.1  │丙○○│180,000 │684409│彰化商業銀行中港  │
│  │        │      │元      │      │分行              │
├─┼────┼───┼────┼───┼─────────┤
│2 │94.10.1 │丙○○│180,000 │684410│彰化商業銀行中港  │
│  │        │      │元      │      │分行              │
├─┼────┼───┼────┼───┼─────────┤
│3 │94.12.1 │丙○○│180,000 │684411│彰化商業銀行中港  │
│  │        │      │元      │      │分行              │
├─┼────┼───┼────┼───┼─────────┤
│4 │95.2.1  │丙○○│180,000 │684412│彰化商業銀行中港  │
│  │        │      │元      │      │分行              │
├─┼────┼───┼────┼───┼─────────┤
│5 │95.4.1  │丙○○│180,000 │684413│彰化商業銀行中港  │
│  │        │      │元      │      │分行              │
└─┴────┴───┴────┴───┴─────────┘


司法院資訊處製作；財團法人民間司法改革基金會備份。
